【裁判字號】    99,台上,3448
【裁判日期】    990603
【裁判案由】    偽造文書
【裁判全文】
最高法院刑事判決            九十九年度台上字第三四四八號
上  訴  人  甲○○
選任辯護人  張  靜律師
上列上訴人因偽造文書案件，不服台灣高等法院中華民國九十六
年三月三十日第二審更審判決（九十五年度上更(二)字第二五八號
，起訴案號：台灣台北地方法院檢察署九十年度偵字第二二八一
七號），提起上訴，本院判決如下：
    主  文
上訴駁回。
    理  由
一、偽造文書部分
按刑事訴訟法第三百七十七條規定，上訴於第三審法院，非以判
決違背法令為理由，不得為之。是提起第三審上訴，應以原判決
違背法令為理由，係屬法定要件。如果上訴理由書狀並未依據卷
內訴訟資料，具體指摘原判決不適用何種法則或如何適用不當，
或所指摘原判決違法情事，顯與法律規定得為第三審上訴理由之
違法情形，不相適合時，均應認其上訴為違背法律上之程式，予
以駁回。本件上訴人甲○○上訴意旨略稱：(一)、原判決事實欄認
定萬通科技影音股份有限公司（下稱萬通公司）於民國八十八年
九月六日授權方妮多媒體股份有限公司（下稱方妮公司）重製如
原判決附表一編號二至十九之視聽著作十八部，因未經美國Slin
g Shot, INC.（下稱美國SS公司）書面同意，不生專屬授權移轉
之效力，僅可謂有私契約之事實云云。惟萬通公司負責人邱傑男
證稱美國SS公司事後業已同意，則依民法第一百十八條第一項規
定，萬通公司與方妮公司間移轉專屬授權權利之約定，應已溯及
於八十八年九月六日起發生效力，原判決之事實認定，有不適用
上開規定之違法。(二)、原判決附件一所示美國SS公司與方妮公司
間之授權契約（PREMIUM SALE AGREEMENT，下稱系爭授權契約）
，不論是否偽造？或何人偽造？均不影響方妮公司與萬通公司間
專屬授權移轉之效力。至於方妮公司與邱榮俊於九十年一月三十
日協議書約定之「版權讓渡」，違反當時有效之公司法第一百六
十七條第一項之強制規定而無效。原判決未認定為無效，有判決
不適用法則之違法。(三)、原判決將方妮公司與邱榮俊所訂協議書
中所提及之投資股金及部分版權認定為上訴人個人之舊債務與新
債務，而且認定上訴人以新債務清償部分舊債務，違反民法第三
百二十二條「舊債新償」之法則，有判決適用法則不當之違法。
(四)、原判決一方面認定方妮公司與邱榮俊約定之權利讓與，未經
美國SS公司書面同意，不生專屬授權移轉之法效力，僅視為有私
契約之事實；另方面又謂上訴人係「以新債務清償部分舊債務，
雙方所為意思表示到達對方時，即已成立」云云，又承認係轉讓
著作權，有判決所載理由與事實矛盾之違法。(五)、方妮公司雖未
與美國SS公司直接訂立授權契約，然能否因此得出系爭授權契約
係偽造之結論，大有商榷之餘地。原判決認定事實出於臆測，且
與經驗法則有違。(六)、卷附美國SS公司傳真稿上所載「It's not
the signature of Craig」，確實係指系爭偽造授權契約書上之
簽名，係偽造「Craig 」之簽名。而邱傑男與美國SS公司有業務
往來，知悉該公司確有「Craig 」其人，又因萬通公司與方妮公
司間之授權契約未經美國SS公司同意，授權顯有瑕疵，其為應付
上訴人之強烈抗議，並唯恐美國SS公司知悉其違約，故而偽造系
爭授權契約書及「Craig 」之簽名，再將該文件交予上訴人簽署
，應屬合理，系爭授權契約書自非上訴人所偽造。原判決認定事
實有違經驗法則。(七)、原判決先謂系爭授權契約書上美國SS公司
代表人之簽名，係上訴人利用不知情之不詳成年人所偽造，並謂
上訴人為間接正犯。但原判決理由內又謂上述文件是出自上訴人
偽造，亦即認上述文件係上訴人直接偽造，有判決理由矛盾之違
法。(八)、上訴人否認犯罪所持之辯解，縱不成立，若無積極證據
，仍不能遽為有罪之認定。本件邱傑男或邱榮俊之陳述非無瑕疵
，原判決未究明系爭授權契約究否偽造？又如係偽造，是否即係
偽造「Craig 」之簽名？即逕為上訴人有罪之認定，自屬違反證
據裁判主義。(九)、原判決以美國SS公司與萬通公司簽定之英文授
權契約書，與系爭授權契約書條款幾乎雷同，而為不利於上訴人
之論據，然原判決此項判斷不合邏輯，有違反論理法則等語。
惟查：證據之取捨、事實之認定，乃事實審法院職權行使之範圍
，事實審法院經調查證據之結果，本於確信，依自由心證之取捨
證據，苟其取捨，與經驗法則或論理法則無違，即不得任意指為
違法，而據為適法之第三審上訴理由。本件原判決認定上訴人有
偽造美國SS公司與方妮公司所訂之系爭授權契約，並於九十年三
月十九日，持向台元多媒體股份有限公司（下稱台元公司）負責
人鄭芳姿行使，使鄭芳姿陷於錯誤，誤信方妮公司就如原判決附
表一編號二至十九所示之視聽著作，已獲得美國SS公司合法授權
，而以新台幣（下同）九百五十萬元向方妮公司買受上開著作之
影音光碟十八萬片等情。因而撤銷第一審之不當科刑判決，改判
依修正前刑法牽連犯規定，從一重論處上訴人行使偽造私文書罪
刑（處有期徒刑一年，緩刑四年，並為相關之沒收宣告）。係以
：上訴人坦承其係方妮公司實際負責人，原判決附表一編號二至
十九所示之視聽著作十八部，其著作權為美國SS公司所有，該公
司於八十八年八月五日授權萬通公司，享有該等著作在台灣、中
國大陸、香港、印尼、馬來西亞、菲律賓、新加坡及泰國重製發
行DVD、VCD、SUPERVCD、雷射影碟及VHS 及銷售之權利；萬通公
司於同年九月六日授權方妮公司重製發行上述視聽著作，期限二
年；嗣方妮公司因積欠邱榮俊股款，於九十年一月三十日而將上
開重製發行權利讓與邱榮俊，以抵償五百萬元；嗣上訴人於九十
年三月十九日持系爭授權契約出示予鄭芳姿，並以九百五十萬元
之價格出售上開視聽著作之影音光碟十八萬片予台元公司等事實
，及證人邱傑男、鄭芳姿、吳清鑑之陳述，法務部調查局對邱傑
男實施測謊鑑定之測謊報告書、測謊過程參考資料，美國SS公司
與萬通公司之授權契約書、授權書、美國加州洛杉磯郡Registra
r-Recorder/ County Clerk公證書、我國駐洛杉磯台北經濟文化
辦事處認證書、八十八年九月六日協議書、公證書及授權書中譯
本、美國SS公司傳真稿、萬通公司傳真回稿、傳真函、外匯水單
、同意書、聲明書、合約書、付款支票影本、系爭授權契約影本
、行政院公平交易委員會書函等證據資料，為綜合之判斷。並說
明上訴人雖否認偽造文書犯行，辯稱系爭授權契約係邱傑男所交
付，並交予其簽名，非其偽造，應係邱傑男偽造云云；然查：系
爭美國SS公司與方妮公司之授權契約，其內容與美國SS公司與萬
通公司間之授權契約比較，除被授權人一為方妮公司，一為萬通
公司外，其餘條款幾乎雷同，而美國SS公司既已將上述著作在亞
洲含台灣地區之專屬授權予萬通公司，自不可能又授權予方妮公
司，另系爭授權契約關於授權地區的約定，亦與萬通公司獲得授
權之地域重疊，國際間著作權授權情形有違，且上訴人亦坦承方
妮公司並未與美國SS公司人員直接接觸締結授權契約；又上訴人
所述邱傑男如何將系爭授權契約交予其簽署之經過及原委，前後
不一，而系爭授權契約形式上是由美國SS公司直接授權予方妮公
司，與方妮公司原本係由萬通公司授權之情形顯不相同。再者邱
傑男經測謊鑑定結果，其所稱「未曾與上訴人簽署系爭授權契約
、未持有系爭授權契約正本」等事項，經測試無情緒波動反應，
研判未說謊；是上訴人所辯均不足採信。而系爭授權契約既係由
上訴人出示交予鄭芳姿行使，係出自上訴人所偽造，應堪認定。
又系爭授權契約上美國SS公司簽字欄之簽名字跡極其潦草，無法
辨識字母，美國SS公司傳真稿上所載「It's not the signature
of Craig」，只表示上述簽名欄並非「Craig 」所簽，不能因此
認係偽造「Craig 」之簽名，上訴人辯稱因邱傑男知悉美國SS公
司有「Craig」其人，才偽造「Craig」之簽名云云，亦無可採。
復敘明上訴人合於緩刑條件，並已與萬通公司、邱榮俊達成和解
，其所受本案刑之宣告以暫不執行為適當，併宣告緩刑四年。已
詳細敘述其所憑之證據及認定之理由，所為論斷，俱有卷存證據
資料可資覆按，並無採證或認定事實違背經驗法則或論理法則，
或其他違背法令之情形。上訴意旨雖指原判決違法，然上訴意旨
(一)、(二)、(三)、(四)所述，關於萬通公司與方妮公司間之授權契約，
及方妮公司與邱榮俊間所為協議，在民事法律關係上效力如何之
爭議，均與本件待證事實之認定及法律適用無必然之關聯性，上
訴意旨並未依據卷內訴訟資料具體指摘原判決有何不適用法則或
適用不當之違背法令情事，徒以上揭情詞，任意指摘原判決不當
，難認為適法之第三審上訴理由，至於其餘上訴意旨，仍就原審
為採證認事之職權行使，以及原判決已論列說明之事項，重複為
事實上之爭執，亦與法律規定得為第三審上訴理由之違法情形，
不相適合。此部分其上訴違背法律上之程式，應予駁回。
二、詐欺部分
按刑事訴訟法第三百七十六條所列各罪之案件，經第二審判決者
，不得上訴於第三審法院，法有明文。本件上訴人所犯刑法第三
百三十九條第一項詐欺罪部分，核屬刑事訴訟法第三百七十六條
第四款之案件，依首開說明，既經第二審判決，自不得上訴於第
三審法院。縱此部分與行使偽造私文書部分有方法結果之牽連關
係，為修正前刑法之裁判上一罪，但行使偽造私文書部分之上訴
為不合法，本院應從程序上予以駁回，而無從為實體上判決，對
於輕罪之此部分，亦無從適用審判不可分原則，為實體上審判，
上訴人竟復提起上訴，顯為法所不許，應予駁回。
據上論結，應依刑事訴訟法第三百九十五條前段，判決如主文。
中    華    民    國  九十九  年    六    月    三    日
                      最高法院刑事第五庭
                          審判長法官  陳  正  庸
                                法官  林  秀  夫
                                法官  宋      祺
                                法官  陳  祐  治
                                法官  林  瑞  斌
本件正本證明與原本無異
                                      書  記  官
中    華    民    國  九十九  年    六    月    十    日
                                                      Q

司法院資訊處製作；財團法人民間司法改革基金會備份。
